【裁判字號】    96,訴,1636
【裁判日期】    980123
【裁判案由】    損害賠償
【裁判全文】
臺灣桃園地方法院民事判決              96年度訴字第1636號
原      告  丙○○○○○○○○.
訴訟代理人  乙○○律師
複  代理人  鍾麗霞
被      告  中華僑泰物流股份有限公司
法定代理人  甲○○
訴訟代理人  趙建興律師
上列當事人間請求損害賠償事件，於民國97年12月30日言詞辯論
終結，本院判決如下：
    主      文
原告之訴及假執行之聲請均駁回。
訴訟費用由原告負擔。
    事實及理由
壹、程序方面：
一、按「訴狀送達後，原告不得將原訴變更或追加他訴。但(3)擴
    張或減縮應受判決事項之聲明者，不在此限」，民事訴訟法
    第255 條第1 項第3 款定有明文。本件原告於聲請核發支付
    命令時原請求：「被告應給付原告新台幣（下同）239 萬元
    ，及自支付命令送達翌日起至清償日止按年息5 ％計算之利
    息」，嗣於民國96年10月22日變更聲明為：(一)被告應給付原
    告1, 628,920元及原請求之利息，(二)原告願供擔保請准宣告
    假執行（見本院卷第16頁）。嗣於97年2 月19日減縮訴之聲
    明本金為1,376,268 元如現聲明所示（見本院卷第57頁），
    依前揭規定，應予准許。
二、原告起訴時本依據民事訴訟法第530 條第3 項、第531 條及
    民法第184 條第1 項前段為其請求權基礎（見本院卷第56頁
    ），嗣變更為依民法第184 條第1 項前段、類推適用不當得
    利為其請求權基礎（見本院卷第89頁），嗣又增加民法第22
    7 條之2 第2 項及法理為其請求權基礎（見本院卷第95頁）
    ，先此敘明。
貳、實體方面：
一、本件原告起訴主張：
  (一)被告於85年間無理由對原告聲請假扣押強制執行，並查封原
    告所有之冷凍牛肉，被告嗣因本案訴訟敗訴確定而發函催告
    原告行使權利，經原告清點遭查封之冷凍牛肉市價為2,637,
    348 元，經強制執行由被告聲明承受之金額為1,261,080 元
    ，明顯低於市價，差價為1,376,268 元，被告復轉賣給訴外
    人次貝元企業有限公司（下稱次貝元公司）賺取差價獲有利
    益，爰依民法第184 條第1 項前段、類推適用不當得利、民
    法第227 條之2 第2 項之規定及法理，訴請被告給付如聲明
    所示。
  (二)被告應依民法184條第1項前段負侵權行為損害賠償責任：
    1.被告明知其係將牛肉出售予次貝元公司，竟對無辜正常交
      易之第三人即原告進行假扣押，其本案訴訟業經法院判決
      駁回確定，益證被告假扣押並無實質理由。
    2.被告聲請查封本件牛肉之後，明知牛肉價格高達260 餘萬
      元，竟向執行法院聲請調低拍賣物底價，並自行以1,261,
      080 元承受獲利，被告確有故意過失，應負損害賠償責任
      。
    3.本件並未罹於時效：
      被告之假扣押執行迄未撤銷，至於假扣押裁定則至97年
        9 月間始經台灣板橋地方法院以97年度全聲字第223 號
        裁定撤銷，其扣押之侵權行為迄今仍繼續中，不問2 年
        或10年之時效起算均應於侵權行為結束時即假扣押執行
        撤銷時開始起算，故本件未罹於侵權行為時效。
      原告係於96年8 月17日收受被告委請律師製發之催告函
        後始知悉原臺灣高等法院91年上更二字第96號訴訟案已
        確定，事實上該案纏訟多年，被告亦係至96年始製發催
        告函欲領回提存擔保金，原告並因鈞院於本件支付命令
        案件中命補正判決確定證明書，原告始向台灣板橋地方
        法院聲請確定證明書，被告若主張原告知悉案件確定在
        前，應負舉證責任。又本件原告於臺灣高等法院91年上
        更二字第96號判決中為被告，給付之訴之被告一方勝訴
        ，乃駁回原告之訴，被告一方並無「勝訴即可主張權利
        」之問題。
  (三)退萬步言，法律適用應非僅是僵硬刻板之概念法學即單純法
    條構成要件適用關係，基於衡平法理，被告本案訴訟敗訴確
    定，卻透過假扣押及變價承受程序，造成原告損害，並自行
    獲利1,376,268 元，應類推適用不當得利，或準用民法第22
    7 條之2 第2 項情事變更原則，或適用法理等衡平法理，由
    被告賠償原告前開金額：
    1.本件應類推適用不當得利法則，由被告將其實質不當之獲
      利返還予原告：
      本件之利害狀態與不當得利相符，應可類推適用。蓋被告
      聲請假扣押並聲請降低拍賣價額且承受扣押之牛肉而獲得
      利益，造成原告損害，表面上被告雖係依據假扣押程序而
      承受，但實質上其本案敗訴確定，根本對原告無任何權利
      ，其假扣押程序實質上並無本案之支持，與無法律上原因
      之狀態實質類似，應無本案敗訴卻可利用假扣押程序獲利
      並造成相對人損害之理，準此，應類推適用不當得利法則
      ，由被告將其實質不當之獲利返還予原告。
    2.本件應準用民法第227 條之2 第2 項情事變更原則，由鈞
      院判決被告賠償原告損失，或將其實質不當獲利返還原告
      ：
      查「因情事變更而增、減其給付或變更其他原有之效果
        ，應斟酌當事人因情事變更，一方所受不相當之損失，
        他方所得不預期之利益，及其他實際情形，為公平之裁
        量」（見最高法院94年度台上字第898 號判決要旨）。
      本件相關假扣押程序以明顯低於市價之價格將所扣押之
        牛肉交由被告承受，因而造成遭假扣押之原告無法預料
        之損失，若未由本案敗訴之被告賠償原告損失或將其不
        當獲利返還原告，則假扣押拍賣提存價金之原有效果即
        客觀上本應將牛肉拍賣成市價並提存拍得金額之效果，
        竟因假扣押程序而變成僅拍得市價之一半，造成原告無
        法預料之損失，且因被告以低價承受該批牛肉，明顯獲
        利），即明顯造成被告獲利而原告損失之顯失公平情況
        。就此狀態，若認為原有效果無須由被告給付獲利予原
        告，則應可準用情事變更原則，變更原有效果，命被告
        賠償原告損失或將其獲利給付予原告，始符公平，因被
        告支付該筆金額予原告，不過是以市價取得牛肉，並無
        損失；相對而言，原告即可填補損失，如此本案敗訴之
        被告未不當獲利，本案勝訴之原告亦無損失，方符公平
        。
    3.本件應適用「法理」：
      按「民事，法律所未規定者，依習慣；無習慣者，依法
        理」，為民法第1 條所明定。「法理之適用在濟法律及
        習慣之窮。法理之具體內容如何衡量，大致而言包括兩
        個範疇，其一為在抽象的衡量原則方面，應注意公平正
        義的原則、公序良俗及誠信原則的要求、當事人間利益
        的平衡」（施啟揚著民法總則57頁參照）。
      原告依法本無須給付被告，但竟遭被告以假扣押程序扣
        押牛肉並拍賣，且拍賣價格明顯低於市價，更係由被告
        承受獲利，該等事實明顯違反公平正義，若認為無法律
        可供適用、類推適用或準用，則基於公平正義原則及當
        事人間利益的平衡等法理衡量，仍應由被告給付原告其
        所獲利或原告所損失之金額，方符正義公平。
  (四)又被告不願提出其承受系爭牛肉後之轉售價格，請命其提出
    同時期之同品牌牛肉之銷售發票或帳冊記錄，即可證明其聲
    請法院減價後所承受之價格約僅市價之一半，其若仍拒不提
    出，應依民事訴訟法第345 條，逕以原告引用當初被告於訴
    訟中所提出之發票所計算之價格主張為真實。
  (五)爰聲明：
    1.被告應給付原告1,376,268 元，及自支付命令送達翌日起
      至清償日止按年息5 ％計算之利息。
    2.原告願供擔保請准宣告假執行。
二、被告則抗辯：
  (一)原告之訴欠缺權利保護要件，應予駁回：
    1.原告主張被告假扣押其牛肉，被告應對其負侵權行為損害
      賠償責任云云，然台灣高等法院91年度上更二字第96號民
      事確定判決認定係：「鍾雲賜依正常買賣交易程序向次貝
      元公司之賴後維、古秀媛購買系爭牛肉」（見鈞院卷第13
      8 頁）、「另系爭牛肉之買賣僅鍾雲賜參與，被上訴人鍾
      朝賜並未參與系爭牛肉之買賣」、「亦不能以鍾雲賜以鍾
      朝賜所經營之萬林雜糧行名義購物，置放冷凍庫等行為認
      被上訴人有共謀教唆詐欺侵權行為」（見鈞院卷第139 頁
      ）、「尤以被上訴人鍾朝賜未參與系爭牛肉之買賣，更無
      共謀詐欺或教唆詐欺可言」（見鈞院卷第139 之1 頁）。
    2.足徵原告並未參與系爭牛肉之買賣，其非牛肉所有權人，
      何來因被告假扣押執行致受有損害可言，是原告於本件訴
      訟欠缺關於當事人適格之要件、保護必要要件、訴訟標的
      之要件等現在給付之訴之權利保護要件，應予駁回。
  (二)本件已罹於侵權行為損害賠償請求權時效，且無類推適用不
    當得利、準用衡平法則或適用法理可言：
    1.依最高法院85年度台上字第2923號判決要旨揭示，因假扣
      押或假處分而受損害之人，在本案訴訟判決確定加以認定
      前，既尚未確知債權人聲請假扣押或假處分之行為係屬侵
      權行為，自無從本於侵權行為請求賠償，故其本於侵權行
      為請求賠償之消滅時效，應自本案判決確定時起算。本件
      假扣押之本案判決係91年12月10日確定，原告遲至96年9
      月3 日才聲請支付命令請求賠償損害，早已逾2 年時效期
      間。
    2.假扣押標的之冷凍牛肉於85年9 月7 日經法院執行變價拍
      賣完畢，並將所得1,261,080 元依法提存，以待本案訴訟
      結果，如本件侵權行為成立，應成立於85年9 月7 日，是
      自侵權行為時起亦已逾10年時效期間。且依民事訴訟法第
      530 條第1 項規定，債權人受本案敗訴判決確定者，債務
      人得聲請撤銷假扣押裁定，是自91年12月10日起，原告隨
      時得自行聲請撤銷假扣押裁定，假扣押裁定經撤銷，假扣
      押執行自失所附麗，前揭最高法院判決既已明示因假扣押
      而請求侵權行為損害賠償消滅時效之起算點，自無原告所
      稱因被告未撤銷假扣押裁定致侵權狀態繼續，迄今仍未罹
      於時效可言。
    3.原告於上開案件委任之訴訟代理人與本件相同，難謂無從
      知悉。至原告所提牛肉市價計算表僅係原告片面製作，並
      無公信力。
    4.兩造並無任何契約關係，故無債務不履行損害賠償之適用
      ，亦無準用民法第227 條之2 情事變更原則可言。
    5.又按消滅時效指因長期間不行使權利而使請求權減損效力
      的時效制度，為喪失權利的原因。民法上私權的行使，應
      尊重當事人的意思，此乃私法自治原則的表現。但如權利
      人長期不行使權利，或知他人侵害其權利而不加以排除，
      則長久繼續，勢將造成新的事實狀態，影響原有法律秩序
      的正常維持。為適應既成事實狀態並承認新法律秩序的建
      立，乃產生時效制度。其主要理由為：
      尊重現存秩序，維護社會交易安全：新秩序已產生並繼
        續一定期間後，在社會上必發生相當影響力，客觀狀態
        的繼續就是「社會公信力」的創設，債權人如20年不向
        債務人請求清償債務，或有長期占有他人動產或不動產
        而所有人不加以排除，則社會長期信賴此種狀態後，就
        不易且不宜再加以推翻，是為時效制度的實質理由。
      簡化法律關係，避免在訴訟上舉證困難：權利人長期不
        行使權利後，舉證必日益困難，甚至因證物遺失、湮滅
        或證人死亡而無法舉證。在理論上言，權利不因舉證困
        難而喪失效力，但在「訴訟經濟」的原則下，任由當事
        人無限制在訴訟上主張與防禦，使訴訟久延不決或舉證
        困難，也非維護私權的良好方式，因此以時效為理由，
        明確劃分權利狀態，以時效代替證據，使法律關係早日
        確定，此為時效制度的技術考慮。
      在權利上睡眠者，法律不宜長期保護：私權的行使以權
        利人的意思為準，除與公益有關者外，權利人不行使權
        利，法律不必加以催促，因「法律幫助勤勉人，不幫睡
        眠人」，權利人長期在權利上睡眠者，雖不能認為有拋
        棄權利的意思，但法律不值得再加以保護。時效制度不
        僅在維護現行法律秩序的安定性，而且具有濃厚的教育
        意義與督促功能，提醒權利人及時適當地行使權利，使
        權利人不敢怠於行使權利，減少法律紛爭，以增進社會
        的和諧關係（見鈞院卷第104 頁以下施啟揚民法總則）
        。
    6.又民法總則規定之事項，僅於其他各編或其他法律無特別
      規定者，始適用之。又類推適用，以無法規可資引用為前
      提，若某種事項，法律已經明定。即無類推適用之餘地 (
      最高法院53年度台上字第3518號判決參照)。 再查依民法
      第1 條規定：「民事，法律所未規定者，依習慣」，可知
      習慣僅於法律無明文規定時有補充之效力，如法律就其事
      項已設有明文規定，自無適用與此規定相異之習慣之餘地
      （見最高法院37年上字第6809號、39年台上字第364 號判
      例要旨）。法理亦然，是如採原告之主張類推適用不當得
      利或適用法理而排除消滅時效之適用，則民法消滅時效之
      規定將成具文而無適用餘地。
  (三)並聲明：
    1.如主文所示。
    2.如被告受不利判決，願供擔保請准宣告免為假執行。
三、本件兩造不爭執之事實為：
  (一)被告於85年3 月7 日以「鍾萬林即萬林雜糧行」及次貝元公
    司有共同侵權行為為由，向台灣板橋地方法院聲請假扣押，
    經該法院於85年3 月8 日以85年全字第914 號裁定准許被告
    得對上開2 人之財產於2,216,761 元之範圍內為假扣押。
  (二)台灣板橋地方法院於85年3 月16日以85年執全字第673 號案
    件為假扣押執行，查封被告已售予次貝元公司又轉交予原告
    置放於台北縣中和市○○路105 號之冷凍牛肉，並交予被告
    置於桃園縣楊梅鎮保管。
  (三)台灣板橋地方法院依被告之聲請，於85年5 月31日以上開同
    案號將原假扣押裁定中「鍾萬林即萬林雜糧行」之記載，更
    正為「丙○○○○○○○○」（即本件原告）。
  (四)台灣板橋地方法院於85年7 月13日函知本院執行處代為執行
    上開牛肉之拍賣，經本院以85年執全字第1530號案件定期拍
    賣，於85年9 月17日由債權人即被告以底價1,261,080 元承
    受，本院並於85年9 月17日將變價拍賣所得之案款1,261,08
    0 元匯入台灣板橋地方法院專戶，台灣板橋地方法院於85年
    11月26日以85年存字第3748號將該款項辦理提存。
  (五)本件被告於85年6 月27日以本件原告、鍾雲賜、經營次貝元
    公司之賴後維、古秀媛、常疆為被告，向台灣板橋地方法院
    提起侵權行為損害賠償之訴，經該院及台灣高等法院、最高
    法院分別以85年訴字第901 號、86年上字第173 號、88年台
    上字第2108號、88年上更一字第447 號、91年台上字第551
    號、91年上更二字第96號判決，上訴人即本件被告敗訴確定
    。而上開91年上更二字第96號判決係於91年11月20日同時寄
    達上訴人（即本件被告）、被上訴人（即本件原告及鍾雲賜
    ）之3 位訴訟代理人及複代理人，因本件被告並未上訴而於
    91年12月10日確定。
  (六)被告於96年8 月16日以律師函催告原告行使因被告執行假扣
    押所受損害之權利，原告於96年8月17日收受該函。
  (七)原告於96年9 月3 日以被告因上開假扣押應負損害賠償責任
    為由，向本院對被告聲請核發支付命令，經被告提出異議後
    視為本件起訴。
  (八)原告於本件訴訟繫屬中，以假扣押債權人即本件被告本案敗
    訴確定為由，向台灣板橋地方法院聲請撤銷假扣押裁定，經
    該院於97年9 月10日以97年全聲字第223 號裁定，撤銷85年
    全字第914 號就原告部分之假扣押裁定，並已確定。
四、本件爭點如下：
  (一)原告之侵權行為請求權是否已罹於時效？
  (二)原告主張類推適用不當得利、準用民法第227 條之2 第2 項
    之規定或適用法理有無理由？
  (三)如原告主張未罹於時效、或類推適用不當得利、準用民法第
    227 條之2 第2 項之規定或適用法理為有理由，則原告是否
    得請求被告給付如聲明所示之金額？
五、得心證之理由：
  (一)就「原告之侵權行為請求權是否已罹於時效」乙節，經審認
    原告之侵權行為請求權已罹於時效：
    1.原告主張：被告之假扣押執行迄未撤銷，假扣押裁定則至
      97年9 月10日始經撤銷，侵權行為迄今仍繼續中，則2 年
      或10年之時效均應於侵權行為結束時即假扣押執行撤銷時
      始起算，故本件未罹於侵權行為時效；又原告係於96年8
      月17日收受催告函後始知悉原訴訟案已確定，被告若主張
      原告知悉案件確定在前，應負舉證責任，又原告於臺灣高
      等法院91年上更二字第96號判決中為被告，給付之訴之被
      告勝訴，乃駁回原告之訴，被告一方並無「勝訴即可主張
      權利」之問題等語。
    2.被告則抗辯：原告本於侵權行為請求賠償之消滅時效，應
      自本案判決91年12月10日確定時起算，原告遲至96年9 月
      3 日才聲請支付命令請求賠償損害，已逾2 年時效期間，
      且假扣押標的於85年9 月7 日經變價拍賣完畢並依法提存
      ，是自侵權行為時起亦逾10年時效期間，且依民事訴訟法
      第530 條第1 項規定，債權人受本案敗訴判決確定者，債
      務人得聲請撤銷假扣押裁定，是自91年12月10日起原告得
      自行聲請撤銷假扣押裁定，裁定經撤銷後假扣押執行自失
      所附麗，自無原告所稱因被告未撤銷假扣押裁定致侵權狀
      態繼續，迄今未罹於時效可言，是被告主張拒絕給付等語
      。
    3.按「因侵權行為所生之損害賠償請求權，自請求權人知有
      損害及賠償義務人時起，2 年間不行使而消滅，自有侵權
      行為時起，逾10年者亦同」，民法第197 條第1 項定有明
      文。又「民法第197 條第1 項所謂，請求權人知有損害，
      非僅指單純知有損害而言，其因而受損害之他人行為為侵
      權行為，亦須一併知之，若僅知受損害及行為人，而不知
      其行為為侵權行為，則無從本於侵權行為請求賠償，時效
      即無從進行。因假扣押或假處分而受損害之人，在本案訴
      訟判決確定加以認定前，既尚未確知債權人聲請假扣押或
      假處分之行為為侵權行為，自無從本於侵權行為請求賠償
      ，故其本於侵權行為請求賠償之消滅時效，應自本案判決
      確定時起算」（見最高法院85年度台上字第1927號裁判要
      旨）。又「消滅時效，自請求權可行使時起算」、「時效
      完成後，債務人得拒絕給付」，民法第128 條前段、第14
      4 條第1 項分別定有明文。
    4.查本件假扣押之本案判決即上開91年上更二字第96號判決
      係於91年12月10日確定，此有該案確定證明書1 件在卷為
      憑（見本院卷第61頁），依上開最高法院裁判要旨，本件
      本於侵權行為請求賠償之消滅時效，應自本案判決確定時
      即91年12月10日起算，而原告係於96年9 月3 日始以被告
      因上開假扣押應負損害賠償責任為由，向本院對被告聲請
      核發支付命令，經被告提出異議後視為本件起訴，已逾上
      開2 年時效期間。又本件侵權行為係發生於被告為假扣押
      執行時，即85年3 月16日查封標的時，則自有侵權行為時
      起，亦已逾上開10年時效期間。原告雖主張：因被告未撤
      銷假扣押裁定致侵權狀態繼續，故迄今仍未罹於時效云云
      ，惟侵權行為之10年消滅時效係自請求權可行使時即發生
      時起算，至其狀態是否仍存在並不影響時效之進行，是原
      告之侵權行為損害賠償請求權已罹於時效。
    5.至原告所主張：原告係於96年8 月17日收受被告律師所發
      之催告函後始知悉原訴訟案已確定，被告應就原告知悉案
      件確定在前負舉證責任，又原告於前開臺灣高等法院判決
      中為被告，被告一方並無勝訴即可主張權利之問題乙節，
      被告係抗辯：原告於上開案件委任之訴訟代理人與本案相
      同，難謂無從知悉，時效應如上述自91年12月10日起算等
      語，被告並以所調上開卷宗之送達回證為其舉證。經查：
      按「民法第197 條第1 項規定：『因侵權行為所生之損
        害賠償請求權，自請求權人知有損害及賠償義務人時起
        ，2 年間不行使而消滅』。所謂知有損害及賠償義務人
        之知，係指明知而言。如當事人間就知之時間有所爭執
        ，應由賠償義務人就請求權人知悉在前之事實，負舉證
        責任」（見最高法院72年台上字第1428號判例要旨）。
      查上開91年上更二字第96號判決係於91年11月20日同時
        寄達上訴人（即本件被告）、被上訴人（即本件原告及
        鍾雲賜個人）之3 位訴訟代理人及複代理人，此業經本
        院調取該案件卷宗查明其送達情形無訛（見本院卷第74
        至76頁）。該案件之上訴權在本件被告，惟上訴之法定
        期間經過後，該案件之被上訴人即本件原告亦可經由有
        無收受上訴狀繕本或向法院查詢而可得知該案是否已確
        定，不因其為被上訴人即無法得知，難謂其為不知悉，
        應認被告已就請求權人即原告知悉在前之事實，負舉證
        責任。故原告主張：其係於96年8 月17日後始知悉原訴
        訟案已確定，時效始得起算云云並非有理。
    6.綜上，原告主張：其侵權行為請求權未罹於時效云云為不
      可採，被告抗辯：其因時效完成得拒絕給付等語為有理由
      。
  (二)就「原告主張類推適用不當得利、準用民法第227 條之2 第
    2 項之規定或適用法理有無理由」乙節，經審認原告此部分
    之主張並無理由：
    1.原告主張：本件應類推適用不當得利法則，由被告將不當
      獲利返還原告乙節，被告係抗辯：如採原告主張而排除消
      滅時效之適用，則消滅時效之規定將成具文而無適用餘地
      等語。經查：
      「按類推適用，係就法律未規定之事項，比附援引與其
        性質相類似之規定，加以適用，為基於平等原則及社會
        通念以填補法律漏洞的方法，倘無法律漏洞，自不生類
        推適用而補充之問題」（見最高法院95年度台上字第23
        09號判決要旨）。可知「類推適用」者乃比附援引之謂
        ，即關於某種事項，在現行法上尚乏規定，法院於處理
        此種事項時，得援引其性質相似之法規，以資解決。
      然睡眠於權利之上者，不值保護，而年深日久，權利存
        在與否，舉證困難，亦為承認時效制度存在之理由，本
        件並非屬在現行法上缺乏規定之情形，故原告主張：應
        類推適用不當得利法則云云並非有據。
    2.原告另主張：本件應準用民法第227 條之2 第2 項情事變
      更原則，由被告賠償原告損失，將其不當獲利返還原告乙
      節，被告係抗辯：兩造並無任何契約關係，故無債務不履
      行損害賠償之適用，亦無準用民法第227 條之2 情事變更
      原則可言等語。經查：
      民法第227 條之2 係規定：「契約成立後，情事變更，
        非當時所得預料，而依其原有效果顯失公平者，當事人
        得聲請法院增、減其給付或變更其他原有之效果。前項
        規定，於非因契約所發生之債，準用之」。而所謂「準
        用」者，係法律明定將關於某種事項（法律事實）所設
        之規定，適用於其相類似之事項之上。
      按「民法第227 條之2 所稱情事變更，係指債之關係成
        立後，其成立當時之環境或基礎有所變動而言。次查因
        情事變更而增、減其給付或變更其他原有之效果，應斟
        酌當事人因情事變更，一方所受不相當之損失，他方所
        得不預期之利益，及其他實際情形，為公平之裁量」（
        見最高法院94年度台上字第898 號判決要旨）。又「民
        法第227 條之2 第1 項規定，契約成立後，情事變更，
        非當時所得預料，而依其原有效果顯失公平者，當事人
        得聲請法院增減其給付或變更其他原有之效果。該所謂
        情事變更，非當時所得預料，依其原有效果顯失公平者
        ，係指情事遽變，非契約成立當時所得預料，依一般觀
        念，認為如依其原有效果顯然有失公平而言」（見最高
        法院93年度台上字第2503號判決要旨）。
      本件原告之侵權行為請求權因罹於消滅時效，而經被告
        主張拒絕給付之抗辯權已如前述，本件並無原告所謂「
        於非因契約所發生之債之關係成立後，其成立當時之環
        境或基礎有所變動」、或有「非當時所得預料，依其原
        有效果顯失公平者」、或有「情事遽變，非當時所得預
        料，依一般觀念，認為如依其原有效果顯然有失公平而
        言」之情事變更情形，自無準用上開民法第227 條之2
        第2 項規定之可言，原告此部分主張並不可採。
    3.原告再主張：本件應適用法理，即原告依法本無須給付被
      告，但竟遭被告以假扣押程序扣押牛肉並拍賣，且拍賣價
      格明顯低於市價，又由被告承受獲利，造成原告之損失，
      該等事實明顯違反公平正義，若認為無法律可供適用、類
      推適用或準用，則基於公平正義原則及當事人間利益平衡
      等法理衡量，仍應由被告給付原告其所獲利或原告所損失
      之金額，方符正義公平乙節，被告則抗辯：依民法第1 條
      之規定，可知習慣及法理僅於法律無明文規定時有補充之
      效力，如法律就其事項已設有明文規定，自無適用與此規
      定相異之習慣或法理之餘地，如採原告之主張適用法理而
      排除消滅時效之適用，則消滅時效之規定將成具文等語。
      經查：
      按「民事，法律所未規定者，依習慣；無習慣者，依法
        理」，民法第1 條雖有所規定。然所謂「法理」，係指
        自法律精神演繹而出之一般法律原則，為謀社會生活事
        物不可不然之理，而「上開法條所謂法律所未規定者，
        係指法律無明文規定，且依現存之法條解釋，仍不能知
        其法意之所在者而言」（見最高法院29年上字第20號判
        例要旨），故凡於具體案件可經由解釋而適用法律時，
        即無以法理作為裁判準據之必要。
      本件據原告主張之事實，並非法律所未規定或無法律可
        適用解釋已如上述，是原告主張：本件應適用基於公平
        正義原則及當事人間利益衡平之法理，由被告給付所獲
        利益或原告所受損失云云即屬無據。
    4.綜上，原告主張：本件應類推適用不當得利、準用民法第
      227 條之2 第2 項之規定或適用法理云云並無理由。
六、從而，原告依民法第184 條第1 項前段、類推適用不當得利
    、準用民法第227 條之2 第2 項規定及適用法理之法律關係
    ，請求被告給付1, 376,268元，及自支付命令送達翌日起按
    年息5 ％計算之利息為無理由，應予駁回。又原告之訴既經
    駁回，其假執行之聲請亦失所附麗，應併予駁回。
七、本件判決之基礎已臻明確，就「如原告主張未罹於時效、或
    類推適用不當得利、準用民法第227 條之2 第2 項之規定或
    適用法理為有理由，則原告是否得請求被告給付如聲明所示
    之金額」之爭點，及兩造其餘主張陳述、攻擊防禦方法核均
    對判決結果並無影響，爰不一一論述，併此敘明。
參、訴訟費用負擔之依據：民事訴訟法第78條。
中    華    民    國    98    年     1    月    23    日
                  民事第一庭    法  官  郭琇玲
以上正本證明與原本無異。
如對本判決上訴，須於判決送達後20日內向本院提出上訴狀。
中    華    民    國    98    年    1     月    23    日
                                書記官  游  誼


司法院資訊處製作；財團法人民間司法改革基金會備份。
